【裁判字號】    95,訴,206
【裁判日期】    950719
【裁判案由】    給付借款
【裁判全文】
臺灣雲林地方法院民事判決               95年度訴字第206號
原      告  丁○○
訴訟代理人  乙○○
被      告  甲○○
訴訟代理人  劉志卿律師
            藍庭光律師
            丙○○
上列當事人間請求給付借款事件，本院於民國95年7 月5 日言詞
辯論終結，判決如下：
    主  文
原告之訴駁回。
訴訟費用由原告負擔。
    事實及理由
一、按訴狀送達後，原告不得將原訴變更或追加他訴，但擴張或
    減縮應受判決事項之聲明者，不在此限，民事訴訟法第255
    條第1 項第3 款定有明文。本件原告起訴時請求被告應給付
    其新臺幣（下同）1,000,000 元，及自民國（下同）95年1
    月4 日起至清償日止，按年息百分之五計算之利息，嗣於本
    院審理時，利息部分減縮聲明，請求自支付命令送達被告之
    翌日即95年4 月15日起算之法定遲延利息，核與前開規定相
    符，應予准許。
二、原告主張：
  (一)、被告於95年1 月2 日打電話向其表示公司急需用錢支付工
      資等費用，欲向其借款1,000,000 元，原告乃於95年1 月
      4 日將該筆款項匯入被告設在華南商業銀行股份有限公司
      （下稱華南銀行）斗六分行第000000000000號帳戶內，約
      明借款期限至95年3 月5 日止，詎迄今被告仍拒不返還該
      筆借款，為此起訴請求：被告應給付原告1,000,000 元及
      自95年4 月15日起至清償日止，按年息百分之五計算之利
      息。
  (二)、對被告抗辯之陳述：
    1.系爭借款確係被告打電話向原告調借，要原告將錢匯入其
      帳戶內，原告匯款後，曾打電話向被告確認，事後亦將此
      事告知婆婆、先生及小姑等人，故其等均知悉上情。
    2.原告匯給被告之1,000,000 元，係整筆匯入華南銀行斗六
      分行內，被告轉匯給訴外人鄭秀美之款項，卻分由二家銀
      行匯出，顯非系爭借款。
    3.被告經營之佳松營造有限公司（下稱佳松公司）與鄭秀美
      經營之權威營造有限公司（下稱權威公司）同係營造業，
      被告知悉權威公司財務狀況不佳，其手上又持有權威公司
      之支票，所以才將權威公司之支票轉予原告，但因怕原告
      不收，故偕同原告婆婆到原告住處，將支票交予原告，原
      告礙於情面，不但收下支票，且未要求被告背書。
    4.94年12月間，被告將要返還給原告之1,000,000 元借給鄭
      秀美，出借人係被告，並非原告，被告曾保證會對該筆借
      款負責。
    5.被告向原告借錢，原告將錢匯入被告之帳戶後，被告要如
      何支配使用該筆款項，原告無權過問。被告與鄭秀美間之
      資金關係，與系爭借款無關。原告將錢借給被告，被告再
      將錢轉借給鄭秀美，與原告無關，不得將該債權轉移到現
      已無清償能力之鄭秀美身上。
    6.原告不知道權威公司財務狀況不好，所以才會收權威公司
      簽發之支票。原告不只一次在公開場合表示，不會再把錢
      借給權威公司，此為被告及原告家人所明知，原告不可能
      將錢借給鄭秀美。
三、被告固不否認原告曾於95年1 月4 日匯1,000,000 元至被告
    前述帳戶之事實，惟辯以：
  (一)、系爭款項並非原告借給被告，而係原告借給鄭秀美，因原
      告不願讓鄭秀美知悉上開款項係由原告所出借，故先匯予
      被告，再由被告轉匯予鄭秀美，故本件消費借貸契約之當
      事人應係原告與鄭秀美，被告僅係受原告之託而居間匯款
      ，並非借款人，並無義務清償該筆債務。
  (二)、原告婆婆係被告之胞姊，鄭秀美之夫係被告之胞弟，原告
      應稱呼被告阿姨，稱呼鄭秀美舅媽，三方之間有姻親關係
      。被告為佳松公司之負責人，鄭秀美為權威公司之負責人
      ，常需資金週轉，應付公司所需，因原告資力雄厚，平日
      即對外放款賺取利息，故被告與鄭秀美若偶需資金調度，
      均向原告借款週轉。原告借款給鄭秀美時，均依照一般放
      款行規，為擔保借款人之清償能力，會要求預先簽發借款
      日後2 、3 個月到期之支票，屆期若仍有用錢之需，須先
      兌現前筆票款後，始可重新借款，再重新開票，且同一借
      款人得借貸之金額不得過鉅，以分散風險。
  (三)、被告自91年起，即偶有向原告借款週轉，每次借款時，均
      會簽發佳松公司之支票交予原告，未曾有交付客票之情形
      ，僅於94年10月間，被告向原告借1,000,000 元，簽發94
      年12月31日到期之佳松公司支票給原告，因11月間佳松公
      司有貨款入帳，資金充裕，不需要對外舉債，考慮利息支
      出，故擬提前清償該筆借款。但當被告向原告表示欲提前
      還款時，原告卻告訴被告，數日前鄭秀美夫妻曾向其借款
      ，當時其以無錢為由，予以回拒，既然被告欲提前還款，
      不如將該筆款項借予鄭秀美，但不得讓鄭秀美知道錢是原
      告所借，以免尷尬，於是要被告將準備返還給原告之1,00
      0,000 元直接匯給鄭秀美，被告亦認此無不妥，且確曾聽
      聞鄭秀美夫妻急需現金週轉，所以答應原告之提議，將之
      前交予原告之支票取回，翌日即將1,000,000 元匯予鄭秀
      美，並向鄭秀美聲稱該筆資金係由友人「鳳珠」處借來，
      鄭秀美不疑有他，即簽發權威公司之支票交予被告，再由
      被告轉交給原告，該支票屆期有兌現。
  (四)、原告於上開權威公司之支票兌現後，因身邊又有閒錢，且
      知悉鄭秀美仍缺資金週轉，為賺取利息，擬再借錢給鄭秀
      美，惟因前次已隱瞞鄭秀美資金來源，本次難以自揭前情
      ，乃找被告商議，欲循上次借款模式，由原告匯款予被告
      ，再由被告借予鄭秀美。被告為幫助胞弟疏困，未經深思
      ，即予應允，故在95年1 月4 日匯款後，旋於當日提領現
      金150,000 元交予鄭秀美，翌日再將850,000 元轉匯給鄭
      秀美，並將鄭秀美所簽發之權威公司支票交予原告，再度
      隱瞞鄭秀美，未告知鄭秀美出借者係原告。
  (五)、95年1 月20日左右，鄭秀美因公司又急需資金週轉，找被
      告商議，央請被告代向原告借款，被告乃將上情告訴鄭秀
      美，並表示原告已借其1,000,000 元，不可能再借錢給她
      ，此時鄭秀美才知悉實情。詎權威公司因貸借無門，一時
      週轉不靈，自95年1 月20日開始退票，原告所收之支票亦
      遭退票，才轉向被告求償。
  (六)、綜上所述，系爭1,000,000 元確係鄭秀美所借，為原告所
      明知之事，此由被告每次借款，均簽發佳松公司支票交予
      原告，供作擔保可證。而被告既非借款人，即無清償系爭
      借款之義務，原告請求被告返還1,000,000 元及自支付命
      令送達被告之翌日起算之法定遲延利息，實無理由，應予
      駁回。
  (七)、答辯之聲明：原告之訴駁回。
四、得心證之理由：
  (一)、按當事人主張有利於己之事實者，就其事實有舉證之責任
      ，民事訴訟法第277 條前段定有明文。所謂舉證，係指就
      爭訟事實提出足供法院對其所主張者為有利認定之證據而
      言，若所舉證據，不能對其爭訟事實為相當之證明，自無
      從認定其主張為真正。又主張法律關係存在之當事人，就
      該法律關係發生所須具備之要件，應先負舉證之責任，原
      告就其主張之事實，不舉證證明者，被告本無須就其抗辯
      之事實，負舉證之責任，縱令被告就其抗辯事實不能舉證
      ，或其所舉證據尚有疵累，亦應駁回原告之請求，此為舉
      證責任分擔之原則，最高法院17年上字第917 號著有判例
      可資參照。又稱消費借貸者，謂當事人約定，一方移轉金
      錢或其他代替物之所有權於他方，而他方以種類、品質、
      數量相同之物返還之契約，為民法第474 條第1 項所明定
      。亦即，當事人間須有借貸之意思表示互相一致，始能成
      立借貸之法律關係（最高法院82年度台上字第1830號、88
      年度台上字第2260號判決意旨參照）。
  (二)、原告主張其於95年1 月4 日匯1,000,000 元至被告帳戶內
      之事實，為被告所不爭執，並有原告提出之匯款申請書一
      紙在卷可證，原告此部分主張固屬真實。惟原告主張系爭
      款項係被告所借，消費借貸關係存在於其與被告間，與訴
      外人鄭秀美無關，為被告所堅決否認，並為前開情詞之抗
      辯，是本件應審究之重點為：兩造間有無借貸關係存在？
      經查：
    1.原告提出之匯款申請書，僅能證明原告有匯款1,000,000
      元入被告帳戶之事實，尚無從證明兩造間確有借貸之意思
      表示合致存在。
    2.被告抗辯系爭1,000,000 元係原告借予鄭秀美等情，業經
      證人鄭秀美到庭證述：94年12月底左右，我打電話告訴被
      告我要付工人薪資的錢不夠，請被告幫我借借看，被告於
      95年1 月4 日打電話給我，說錢借到了，要我開5 號的支
      票給她，當日我先拿150,000 元，隔天才將850,000 元全
      部領出。被告拿錢給我的時候，她說是「鳳珠」借給我的
      ，過了一個星期後，才告訴我錢是原告的等語（見本院卷
      第21頁），並有被告提出之華南銀行匯款回條聯、臺灣中
      小企業銀行存款憑條及轉帳傳票在卷可憑（見本院卷第48
      、49頁）。又被告自91年間起，即曾陸續向原告調借現金
      ，被告向原告借款時，均係交付佳松公司之支票給原告，
      只有94年12月底及系爭借款，係交付權威公司之支票給原
      告等情，為原告所是認。原告雖否認被告於94年12月底，
      將原欲返還原告94年12月31日屆期之借款1,000,000 元，
      轉匯給證人鄭秀美，係經原告授意，出借人係原告等情。
      惟查，原告並不否認被告所交付、發票人為佳松公司、票
      載日為94年12月31日之支票，業由被告取回，換成權威公
      司支票之事實，則衡諸常情，倘若該筆款項係被告私自借
      給證人鄭秀美，未經原告同意轉借，證人鄭秀美只需將擔
      保之支票交予被告即可，何須由被告將交予原告之佳松公
      司支票取回，再換成權威公司所簽發之支票？被告陳稱該
      筆借款，係原告借予證人鄭秀美一情，堪屬可信。而系爭
      借款，與上述借款之情形相似，同係經由被告轉匯借款，
      交付權威公司之支票供作擔保。佐以證人鄭秀美之前亦曾
      多次向原告借款，均係交付權威公司之支票為擔保，足見
      被告辯稱原告知悉系爭1,000,000 元係借給證人鄭秀美等
      語，即非無據。
    3.原告雖另陳稱證人鄭秀美及其夫婿尚欠原告7,419,600 元
      未還，原告不只一次表明不再借錢給證人鄭秀美，不可能
      再借錢給證人鄭秀美云云。惟原告於95年7 月5 日最後言
      詞辯論期日陳稱：其因不知權威公司財務狀況已經不好，
      所以才會收權威公司的票等語（見本院卷第43），與上開
      陳述相互矛盾。且由原告所不爭執之被證2 支票明細表所
      示，原告遭退票者，多屬本金部分，此或可說明原告陳稱
      證人鄭秀美已多次未能如期還款，要求換票等情為真，但
      由上開支票明細表顯示，至95年1 月18日止，證人鄭秀美
      交予原告用以支付借款本金及利息之支票，均仍正常兌現
      ，難以證明原告於95年1 月4 日匯款時，證人鄭秀美已有
      債信不佳之情形。從而，原告此部分陳述，亦無從據為有
      利於原告之認定。
  (三)、綜上所述，原告僅能證明其有交付金錢予被告之事實，卻
      未能盡舉證責任，證明其與被告間確有消費借貸之意思表
      示合致存在。而被告抗辯系爭款項係借予證人鄭秀美等情
      ，復經證人鄭秀美證述在卷，並有被告轉匯該筆借款之匯
      款憑據、轉帳傳票可證。佐以本件被告交付之支票係權威
      公司之支票，與前次借款相似等情，足徵被告之抗辯，尚
      非虛妄。揆諸首開說明，即難認兩造間已成立消費借貸之
      法律關係。
五、從而，原告依據消費借貸契約之法律關係，請求被告給付借
    款1,000,000 元，及自支付命令送達被告之翌日即95年4 月
    15 日 起至清償日止，按年息百分之五計算之法定遲延利息
    ，為無理由，應予駁回。
六、本件事證已臻明確，兩造其餘攻擊防禦方法及所提之證據，
    與判決結果不生影響，不另論述，併此敘明。
七、訴訟費用負擔之依據：民事訴訟法第78條。
中    華    民    國    95    年    7     月    19    日
                  民事第一庭    法  官   蔡碧蓉
以上正本係照原本作成。
如對本判決上訴，須於判決送達後20日內向本院提出上訴狀（須
附繕本），並應繳納上訴裁判費。
中    華    民    國    95    年    7     月    19    日
                                書記官   蔡嘉萍


司法院資訊處製作；財團法人民間司法改革基金會備份。
